【裁判字號】    89,訴,456
【裁判日期】    890518
【裁判案由】    妨害自由
【裁判全文】
臺灣臺中地方法院刑事判決                          八十九年度訴字第四五六號
    公  訴  人  臺灣臺中地方法院檢察署檢察官
    被      告  乙○○
右列被告因妨害自由案件，經檢察官提起公訴（八十九年度偵字第四０二號），本院
判決如左：
    主  文
乙○○以強暴使人行無義務之事，處拘役肆拾日，如易科罰金，以佰元折算壹日。
    事  實
一、乙○○為輕度慢性精神病患者，係精神耗弱之人。於民國八十八年十二月二十一
    日上午，自嘉義市嘉義火車站搭乘鐵路局編號第一六二次平快列車北上前往臺中
    市，於該班列車行經彰化縣員林站後，見到在員林站上車之甲○○容貌漂亮，乃
    上前搭訕，並以手肘碰觸甲○○，甲○○不予理會，嗣於同日上午七時五十六分
    許，該列車於自台中縣烏日站啟動後，乙○○即強行抱住並欲強吻甲○○之臉部
    ，甲○○見狀大叫並抵抗，且以手擋住乙○○之非禮動作，乙○○乃將甲○○放
    開，以此方法使甲○○行無義務之事。嗣於同日上午八時二十分許，列車進入臺
    中市臺中火車站第一月台後，甲○○向鐵路警察局第二業務段臺中分駐所警員報
    案，經警當場逮捕。
二、案經甲○○訴由鐵路警察局第二業務段臺中分駐所報請臺灣臺中地方法院檢察署
    檢察官偵查起訴。
    理  由
一、訊據被告矢口否認有於右揭時地強行抱住並欲強吻告訴人甲○○之事實，辯稱：
    伊當時是在火車上，沒有做任何事情，告訴人甲○○為何會尖叫，伊不清楚，伊
    有慢性精神疾病，現在治療中云云。惟查，告訴人甲○○於八十九年三月二十一
    日本院審理時到庭結證稱：伊當天在員林上搭火車北上，上車後伊找了一個空位
    坐下，被告就來坐在伊旁邊問我一些雜事且身體有撞到我，然後我就換位置，被
    告就跟著我，最後我就坐在一位女孩旁邊，被告就坐在伊前兩排斜前方，但仍常
    常回頭看我，後來火車停靠至烏日站，剛啟動後，被告就過來抱住我，臉也有靠
    近我，我就大聲喊叫並反抗，之後被告就烏著耳朵，往前一個車廂跑去等語。又
    證人楊金玉於警訊時亦證稱：當時伊與該名受害女子（即為甲○○）就坐在鐵路
    局一六二號次平快列車，由車頭算來第三節車廂，該名女子坐在左邊的座位上，
    伊就坐在她的右後方，然後見有一名陌生男子（即指被告）從該名女子的右前方
    座位上起身，然後走到該名女子的座位旁搭訕，然後伊看到該名男子撲向該女子
    抱住並要用嘴角親她，因該名女子抗拒，只有身體接觸，並沒有親到，因該名女
    子尖叫，該男子才放開該名女子離開等語，是其之證詞與告訴人之陳述相符，被
    告上開辯詞，顯係事後卸責詞，不足採信，事證明確，被告右揭犯行堪以認定。
二、核被告右開行為，係犯刑法第三百零四條第一項以強暴使人行無義務事之事。公
    訴意旨認被告上開係犯刑法第三百零二條第一項之罪，惟按刑法第三百二條妨害
    自由罪之成立，除客觀上有剝奪他人行動自由之行為外，並須主觀上有剝奪他人
    行動自由之犯意，始為相當，又構成要件之行為要素均有其定型，刑法第三百零
    二條第一項係以「私行拘禁」為例示，則同項所稱「以其他非法方法剝奪人之行
    動自由」自須與「私行拘禁」相類始足當之，被告所為之上開行為與「私行拘禁
    」並不相類，且被告之目的僅在非禮告訴人，意在使行無義務之事，並非剝奪告
    訴人之行動自由，是公訴人所指容有誤會，惟起訴基本社會事實同一，應依法變
    更起訴法條。又被告患有慢性精神分裂病，於七十六年十月二十八日至高雄市立
    凱旋醫院初診，並曾兩次入院治療，另自八十年九月二十六日起迄今，長期在行
    政院衛生署嘉義醫院追蹤診療，其精神狀態因病情變化呈現起伏等情，有上開二
    醫院之回函及其所附之病歷表各一份在院可稽，本院參酌被告可辨識事務好惡美
    醜，可自行搭乘火車，開庭時之精神狀況，其注意力無法集中，說話緩慢等情狀
    ，認其對外界事務之知覺理會及判斷作用已有減損，較普通人之平均程度顯然為
    低，是其應已達於精神耗弱之程度，當可認定，爰依刑法第十九條第二項之規定
    ，減輕其刑。爰審酌被告上開所為，造成被害人心理恐懼，至今仍無法回復，惟
    念及被告有精神疾病，其之控制能力較常人為輕，被告並無前科，有臺灣高等法
    院被告全國前案記錄表附卷可憑等一切情狀，量處如主文所示之刑，並諭知易科
    罰金之折算標準。
三、按被告因智能礙無法為完全陳述，於審判中未經選任辯護人者，審判長應指定公
    設辯護人為其辯護，刑事訴訟法第三十一條第一項定有明文，本案被告雖有慢性
    精神疾病，於審理時說話緩慢，但仍可就其之行為為陳述及辯護，尚未達無法為
    完全陳述之程度，是本院認無為指定公設辯護人之必要，併予敘明
據上論斷，應依刑事訴訟法第二百九十九條第一項前段、第三百條，刑法第第三百零
四條第一項、第十九條第二項、第四十一條，罰金罰鍰提高標準條例第一條前段、第
二條，判決如主文。
本案經檢察官鄒千芝到庭執行職務
中      華      民      國    八十九    年      五      月     十八     日
                                    臺灣臺中地方法院刑事第四庭
                                            法  官  楊  真  明
右正本證明與原本無異。
如不服本判決，應於判決送達後十日內向本院提出上訴狀，上訴於臺灣高等法院臺中
分院( 須附繕本 )。
                                            書記官
中      華      民      國    八十九    年      五      月     十八     日
附錄本案論罪法條全文：
刑法第三百零四條第一項。
以強暴、脅迫使人行無義務之事或妨害人行使權利者，處三年以下有期徒刑、拘役或
三百元以下罰金。


司法院資訊處製作；財團法人民間司法改革基金會備份。
